【裁判字號】    98,交抗,758
【裁判日期】    981030
【裁判案由】    聲明異議
【裁判全文】
臺灣高等法院高雄分院刑事裁定         98年度交抗字第758號
抗   告   人
即原處分機關  交通部公路總局高雄區監理所屏東監理站
代   表   人  乙○○
受 處 分  人  甲○○
上列抗告人因受處分人違反道路交通管理條例聲明異議案件，不
服臺灣屏東地方法院中華民國98年8 月27日裁定（98年度交聲字
第161 號），提起抗告，本院裁定如下：
    主  文
抗告駁回。
    理  由
一、本案經本院審理結果，認原審上開裁定認事用法均無違誤，
    並引用如附件原裁定所載之理由。
二、抗告意旨略以：本件受處分人僅領有大客車職業駕駛執照，
    其竟於酒後違規駕駛自用小客車，經測試其酒精濃度超過規
    定標準，而其因未持有小客車駕駛執照，依道路交通管理處
    罰條例第35條第1 項第1 款規定，自應吊扣其領有之大客車
    職業駕駛執照，蓋因汽車駕駛人取得高一級車類駕駛資格者
    ，即依道路交通安全規則第60條規定，即應換發駕駛執照並
    同時放棄較低級車類之駕駛執照資格，且查受處分人酒後駕
    車違規係其個人因素造成，有招致吊扣駕駛執照之風險，應
    為受處分人考領駕駛執照時即可得知，自應由受處分人承擔
    ，尚不得因此即指摘前述吊扣駕駛執照之執行，有侵害其個
    人生存權、工作權之保障，應堪認上開吊駕駛執照之規定，
    並無顯然侵害受處分人之生存權及工作權，亦與行政法一般
    法理原則無涉，再實務上設若不需執行吊扣駕駛執照，則道
    路交通管理處罰條例第35條之規定將形同虛設，是本件原處
    吊扣受處分人之駕駛執照（指大客車職業駕駛執照），經核
    並無不當，原審撤銷該處分，而為不罰之諭知，並非妥適，
    應請撤銷原裁定，維持原處分云云。
三、經查，受處分人甲○○於98年3 月20日晚上11時許，駕駛車
    牌號碼4957-PA 號自用一般小客車行經屏東縣春日鄉○○村
    ○○○路口時，因被舉發有「汽車駕駛人呼氣中所含酒精濃
    度超過標準每公升0.4 毫克（每公升0.55毫克）仍駕車」之
    違規等情，有屏警交字第V00000000 號違規事件舉發通知單
    暨採證照片附卷可按，並為受處分人所不爭執，以上情事固
    堪認定為事實。而按施行前之道路交通管理處罰條例第68條
    固規定：「汽車駕駛人，因違反本條例及道路交通安全規則
    之規定，受吊扣或吊銷駕駛執照處分時，吊扣或吊銷其持有
    各級車類之駕駛執照」，惟94年4 月14日修正，於95年3 月
    1 日施行之現行條文  業已刪除「吊扣」之規定，改為「汽
    車駕駛人，因違反本條例及道路交通安全規則之規定，受吊
    銷駕駛執照處分時，吊銷其持有各級車類之駕駛執照」，其
    修正理由乃係舊法將違法或違規駕駛人所持有各級車類之駕
    駛執照一併吊扣，失之過酷，影響人民工作及生活甚鉅，故
    依修正後之該條規定，受吊扣駕駛執照處分時，僅能吊扣違
    規當時所駕車類之駕駛執照，不再吊扣其持有各級車類之駕
    駛執照，僅於受吊銷駕駛執照處分時，始吊銷其持有各級車
    類之駕駛執照。次按行政行為對人民課以一定之義務或負擔
    ，或造成人民其他之不利益時，其所採取之手段，與行政機
    關所追求之目的間，必須有合理之聯結關係存在，亦即不得
    違反「不當聯結禁止原則」，若欠缺此聯結關係，此項行政
    行為即非適法（最高行政法院90年度判字第1704號判決參照
    ）。查本件受處分人因飲酒後駕駛自用一般小客車，則應依
    道路交通管理處罰條例第35條第1 項第1 款之規定吊扣其所
    依憑駕駛自用一般小客車資格之駕駛執照，若將受處分人自
    用一般小客車以外之較高等級之駕駛資格一併予以限制，則
    係不當聯結受處分人駕駛自用一般小客車之違規行為與其職
    業大客車駕駛資格，此種不當聯結即構成違法而有撤銷之原
    因。又道路交通安全規則第61條第1 項第1 款規定，汽車駕
    駛人取得高一級車類之駕駛資格者，應換發駕駛執照，並准
    其駕駛較低級車類之車輛，故已領有聯結車駕駛執照者，得
    駕駛大客車、大貨車、代用大客車、大客貨兩用車、曳引車
    、小型車、輕型機器腳踏車。依上開規定，受處分人因領有
    較高級之大客車駕駛執照，且經換發為該駕駛執照後，其他
    低級等車類即不再核發駕駛執照，而直接允許其得駕駛其他
    車類車輛。查本件受處分人酒後駕駛自用一般小客車，依法
    本應吊扣自用一般小客車駕駛執照，惟因受處分人領有較高
    級之職業大客車駕駛執照，致無較低級車類之小型車駕駛執
    照可供吊扣，固導致越級駕駛人違規酒駕時，受有無須吊扣
    駕駛執照之利益，然此關於駕駛執照管理所衍生之執行困難
    或法規漏洞，宜由修法解決，尚不得擴張解釋於駕駛人無較
    低級駕駛執照可供吊扣時，即率爾代以吊扣其所領有之較高
    級駕駛執照。況行政行為，採取之方法所造成之損害不得與
    欲達成目的之利益顯失均衡，行政程序法第7 條第3 款定有
    明文，原處分機關於本件受處分人無自用一般小客車之駕照
    可供吊扣時，吊扣其職業大客車駕駛執照以代之，雖可達成
    限制駕駛人繼續駕駛自用一般小客車類行駛之目的，惟亦同
    時造成限制駕駛人繼續駕駛聯結車之結果，所造成之損害已
    與欲達成目的之利益顯失均衡。綜上，本件行為時之道路交
    通管理處罰條例第68條，既已將「吊扣」各級車類之規定予
    以刪除，原處分機關自不能逕行處分吊扣受處分人其他車種
    之駕駛執照。原處分機關因受處分人駕駛自用一般小客車有
    上開違規行為，因受處分人無小型車普通駕駛執照而逕行吊
    扣其職業大客車駕駛執照代之，顯已逾越道路交通管理處罰
    條例第68條之規範意涵及範圍，自難謂係適法之處分。原處
    分機關未審酌新修正之法律規定，逕對受處分人裁處吊扣職
    業大客車駕駛執照1 年之處分，於法不合，受處分人之異議
    為有理由，應將此部分處分撤銷，又受處分人既無小型車普
    通駕駛執照可供執行吊扣，就此部分無得另為處罰之諭知，
    應由原處分機關於車籍系統上加以適當註記，以資因應等情
    ，業據原審於裁定理由論述綦詳，原審裁定已從法律層面予
    以分析論述，並就原處分機關移送書之立論予以指駁，洵屬
    的論。本院認上開法律既已修正而作明確之規定，且修該法
    條之理由已如前述，處分機關即應遵守，殊不應再以吊扣最
    高級駕駛執照損及工作權、生存權風險應由受處分人自負之
    似是而非之立論，而為其法裁罰之理由，是原審撤銷原處分
    機關吊扣受處分人駕駛執照（即大客車職業駕駛執照），而
    為不罰之諭知，應無不當，抗告人抗告意旨所陳並無理由，
    應予駁回。
四、據上論結，應依道路交通案件處理辦法第26條、刑事訴訟法
    第412條，裁定如主文。
中    華    民    國    98    年    10    月    30    日
                  刑事第四庭    審判長法  官 蕭權閔
                                      法  官 李嘉興
                                      法  官 陳吉雄
以上正本證明與原本無異。
本裁定不得再抗告。
中    華    民    國    98    年    11    月    2     日
                                      書記官 郭蘭蕙
附件：
臺灣屏東地方法院交通事件裁定         98年度交聲字第161號
原處分機關  交通部公路總局高雄區監理所屏東監理站
異  議  人  甲○○
即受處分人
上列受處分人因違反道路交通管理處罰條例案件，對於交通部公
路總局高雄區監理所屏東監理站民國98年4 月6 日所為之處分（
原處分案號：屏監違字第裁82-V00000000號），聲明異議，本院
裁定如下：
    主  文
原處分關於吊扣駕駛執照壹年之處分撤銷。
前項撤銷部分，甲○○不罰。
    理  由
一、原處分意旨略以：異議人即受處分人（下稱：異議人）甲○
    ○於民國（下同）98年3 月20日晚上11時許，駕駛車牌號碼
    4957-PA 號自用一般小客車，行經屏東縣春日鄉○○村○○
    ○路口時，經屏東縣政府警察局枋寮分局舉發有「汽車駕駛
    人呼氣中所含酒精濃度超過標準每公升0.4 毫克（每公升
    0.55毫克）仍駕車」之違規，有屏警交字第V00000000 號違
    規單可參，並經舉發單查復依法舉發無誤。本站爰依道路交
    通管理處罰條例（下稱：處罰條例」）第35條第1 項第1款
    規定，裁處異議人罰款新台幣（下同）34,500元，並吊扣駕
    駛執照1年及施以道路交通安全講習，核無違誤。
二、異議意旨詳如「異議聲明書」所載（如附件）。
三、經查：
  (一)異議人甲○○於98年3 月20日晚上11時許，駕駛車牌號碼
    4957-PA 號自用一般小客車行經屏東縣春日鄉○○村○○○
    路口時，因被舉發有「汽車駕駛人呼氣中所含酒精濃度超過
    標準每公升0.4 毫克（每公升0.55毫克）仍駕車」之違規等
    情，有屏警交字第V00000000 號違規事件舉發通知單暨採證
    照片附卷可按，並據異議人所不爭執，以上情事固堪認定為
    事實。
  (二)按施行前之道路交通管理處罰條例第68條固規定：「汽車駕
    駛人，因違反本條例及道路交通安全規則之規定，受吊扣或
    吊銷駕駛執照處分時，吊扣或吊銷其持有各級車類之駕駛執
    照」，惟94年4 月14日修正，於95年3 月1 日施行之現行條
    文  業已刪除「吊扣」之規定，改為「汽車駕駛人，因違反
    本條例及道路交通安全規則之規定，受吊銷駕駛執照處分時
    ，吊銷其持有各級車類之駕駛執照」，其修正理由乃係舊法
    將違法或違規駕駛人所持有各級車類之駕駛執照一併吊扣，
    失之過酷，影響人民工作及生活甚鉅，故依修正後之該條規
    定，受吊扣駕駛執照處分時，僅能吊扣違規當時所駕車類之
    駕駛執照，不再吊扣其持有各級車類之駕駛執照，僅於受吊
    銷駕駛執照處分時，始吊銷其持有各級車類之駕駛執照。次
    按行政行為對人民課以一定之義務或負擔，或造成人民其他
    之不利益時，其所採取之手段，與行政機關所追求之目的間
    ，必須有合理之聯結關係存在，亦即不得違反「不當聯結禁
    止原則」，若欠缺此聯結關係，此項行政行為即非適法（最
    高行政法院90年度判字第1704號判決參照）。查本件異議人
    因飲酒後駕駛自用一般小客車，則應依本條例第35條第1 項
    第1 款之規定吊扣其所依憑駕駛自用一般小客車資格之駕駛
    執照，若將異議人自用一般小客車以外之較高等級之駕駛資
    格一併予以限制，則係不當聯結異議人駕駛自用一般小客車
    之違規行為與其職業大客車駕駛資格，此種不當聯結即構成
    違法而有撤銷之原因。
  (三)又道路交通安全規則第61條第1 項第1 款規定，汽車駕駛人
    取得高一級車類之駕駛資格者，應換發駕駛執照，並准其駕
    駛較低級車類之車輛，故已領有聯結車駕駛執照者，得駕駛
    大客車、大貨車、代用大客車、大客貨兩用車、曳引車、小
    型車、輕型機器腳踏車。依上開規定，異議人因領有較高級
    之大客車駕駛執照，且經換發為該駕駛執照後，其他低級等
    車類即不再核發駕駛執照，而直接允許其得駕駛其他車類車
    輛。查本件異議人酒後駕駛自用一般小客車，依法本應吊扣
    自用一般小客車駕駛執照，惟因異議人領有較高級之職業大
    客車駕駛執照，致無較低級車類之小型車駕駛執照可供吊扣
    ，固導致越級駕駛人違規酒駕時，受有無須吊扣駕駛執照之
    利益，然此關於駕駛執照管理所衍生之執行困難或法規漏洞
    ，宜由修法解決，尚不得擴張解釋於駕駛人無較低級駕駛執
    照可供吊扣時，即率爾代以吊扣其所領有之較高級駕駛執照
    。況行政行為，採取之方法所造成之損害不得與欲達成目的
    之利益顯失均衡，行政程序法第7 條第3 款定有明文及行政
    罰法第18條意旨可參，原處分機關於本件異議人無自用一般
    小客車之駕照可供吊扣時，吊扣其職業大客車駕駛執照以代
    之，雖可達成限制駕駛人繼續駕駛自用一般小客車類行駛之
    目的，惟亦同時造成限制駕駛人繼續駕駛聯結車之結果，所
    造成之損害已與欲達成目的之利益顯失均衡。
  (四)綜上，本件行為時之道路交通管理處罰條例第68條，既已將
    「吊扣」各級車類之規定予以刪除，原處分機關自不能逕行
    處分吊扣受處分人其他車種之駕駛執照。原處分機關因受處
    分人駕駛自用一般小客車有上開違規行為，因異議人無小型
    車普通駕駛執照而逕行吊扣其職業大客車駕駛執照代之，顯
    已逾越道路交通管理處罰條例第68條之規範意涵及範圍，自
    難謂係適法之處分。
四、綜上，原處分機關未審酌新修正之法律規定，逕對異議人裁
    處吊扣職業大客車駕駛執照1 年之處分，於法不合，異議人
    異議為有理由，應由本院將此部分處分撤銷，又異議人既無
    小型車普通駕駛執照可供執行吊扣，就此部分無得另為處罰
    之諭知，應由原處分機關於車籍系統上加以適當註記，以資
    因應，爰裁定如主文第2 項所示。
五、據上論斷，依道路交通案件處理辦法第20條，裁定如主文。
中    華    民    國    98    年    8     月    27    日
                  刑事第三庭    法  官  朱盈吉
以上正本證明與原本無異。
如不服本裁定應於收受送達後5 日內向本院提出抗告書狀敘述抗
告之理由抗告於台灣高等法院高雄分院。
中    華    民    國    98    年    8     月    27    日
                                書記官  林祥玉


司法院資訊處製作；財團法人民間司法改革基金會備份。
